【裁判字號】    94,訴,590
【裁判日期】    950721
【裁判案由】    違反期貨交易法
【裁判全文】
臺灣雲林地方法院刑事判決               94年度訴字第590號
公  訴  人  臺灣雲林地方法院檢察署檢察官
被      告  戊○○
選任辯護人  陳中堅律師
被      告  辰○○
                    號
被      告  庚○○
被      告  丑○○
被      告  甲○○
被      告  丙○○
上二人共同
選任辯護人  葉榮棠律師
被      告  辛○○
被      告  乙○○
被      告  己○○即邱枝美）.
被      告  巳○○
上列被告因違反期貨交易法案件，經檢察官提起公訴（93年度偵
字第1200號），本院判決如下：
    主  文
丙○○、辛○○共同違反「非期貨商不得經營期貨交易業務」之
規定，丙○○處有期徒刑壹年，併科罰金新台幣柒佰陸拾柒萬柒
仟元，罰金如易服勞役，以罰金總額與陸個月之日數比例折算；
辛○○處有期徒刑捌月，緩刑肆年。如【附表】扣押物沒收之。
甲○○幫助違反「非期貨商不得經營期貨交易業務」之規定，累
犯，處有期徒刑陸月。
巳○○、己○○、乙○○幫助違反「非期貨商不得經營期貨交易
業務」之規定，各處有期徒刑肆月，均緩刑年。
戊○○、辰○○、庚○○、丑○○均無罪。
    事  實
一、甲○○前於民國（下同）83年間因賭博案，經判處有期徒刑
    8 月，87年間賭博案被判處罰金，91年再犯賭博案，經臺灣
    板橋地方法院（91年易字2037號判決）判處有期徒刑3 月，
    92 年4月11日易科罰金執行完畢（構成累犯）。
二、丙○○（綽號「奇昌」）明知自己並非期貨商，依法不得經
    營期貨經紀業務、自營業務、結算機構業務。竟自91年12月
    2 日起迄93年3 月10日查獲止之期間內，在嘉義新港鄉某處
    、六腳鄉六斗尾村300 號（辛○○娘家）等地，經營非法期
    貨交易盤口。由甲○○基於幫助犯意，自92年5 月12日起，
    至少提供新臺幣（下同）950 萬元供盤口周轉，並協助結算
    後匯款給顧客至少3 次。丙○○另自92年10月份起，以月薪
    5 萬元雇用辛○○，擔任總會計，並完全授權可在盤中決定
    是否收單及轉單等業務，並另以月薪各2 萬元，雇用己○○
    、乙○○、巳○○等三人接聽00-0000000號、00-0000000
    號、00-0000000號等多線下單專用電話，並從事記帳工作。
    其期貨交易方法，係以「臺灣證券交易所發行之加權股價指
    數期貨」（俗稱大台指）為標的下單，再將客戶下單口數、
    金額等紀錄於帳冊內，交由辛○○依據客人之信用、盤口可
    承受之風險等，決定是否接單（自為交易相對方）或轉單其
    他地下盤口，每日輸贏匯總結算後回報丙○○。該盤口每日
    第一盤交易時間為上午8 時47分，最後一盤時間為下午1 時
    45分，以下單後1 分鐘之第一盤決定成交價格，依客戶需要
    ，以每點漲跌以200 、100 、50元不等方式計算盈虧，每日
    結算輸贏，客戶可以留倉，最多留倉1 個月，每月第3 週之
    週三為換倉日，手續費：每口收取3 點或4 點（每點50元、
    100 元、200 元不等）之金額計算手續費。以此方式經營非
    法地下期貨交易及結算業務牟利，嚴重影響正常股市發展及
    我國金融秩序。
三、案經臺灣雲林地方法院檢察署檢察官指揮內政部刑事警察局
    監聽追蹤，迨時機成熟，於93年3 月10日指揮警方搜索，並
    在嘉義縣六腳鄉六斗尾村300 號（辛○○娘家）盤口處、嘉
    義縣六腳鄉蘇厝村145 之61號（辛○○之姐康雪紅住處）、
    雲林縣北港鎮○○路658 巷16號（辛○○住處）查得如【附
    表】所示之物。
四、但警方搜索當日未能搜得盤口剩餘資金流向，丙○○於搜索
    當日亦未遭逮捕，丙○○得知盤口被破獲後，旋即於翌日（
    93年3月11日）前往第一銀行北港分行，將巳○○人頭帳戶
    （帳號000-00-00000號）內之盤口剩餘資金767萬7000元提
    領一空，僅剩餘額2元。
五、案經內政部刑事警察局移送臺灣雲林地方法院檢察署檢察官
    偵查起訴。
    理  由
壹、有罪部分
一、認定事實之證據及理由：
  (一)被告丙○○於本院審理中，承認經營嘉義六腳鄉的盤口，且
    雇用辛○○、巳○○、己○○、乙○○在盤口工作之事實。
  (二)被告甲○○承認提供丙○○資金周轉，並代為匯款之事實（
    但辯稱：我否認犯罪，我與丙○○是好朋友，互相借貸，偶
    而到丙○○那邊坐坐，有時他請我幫忙匯款，但我不知道匯
    款之目的）。
  (三)被告辛○○於警訊、偵查、審判中均承認：自己以每月5萬
    元代價受雇於丙○○，從事盤口總會計工作，在盤中決定是
    否收單及轉單，每日結算後將輸贏結果報告丙○○（但否認
    是經營者）。
  (四)被告乙○○、巳○○、己○○於偵查、審判中均承認：自己
    以每月2 萬元代價受僱於丙○○，負責接電話，結帳計算等
    工作。
  (五)同案被告亦指證辛○○、丙○○之角色分擔：
  1.巳○○（甲○○之妻）警訊中（93年3 月10日警訊筆錄、93
    偵字1200號卷P.142） 陳述：「我們的非法期貨交易只針對
    『台指期』為主，每日我們四人負責接洽賭客的下單，及下
    注的金額及輸贏，然後交由辛○○，由她負責向賭客收錢或
    是將賭客所贏的錢轉到他們的帳戶內。... 下單的限制是當
    賭客下的單超過10口的話，就由辛○○決定是否讓這賭客下
    這麼大的單，而她會以當時的情況及客人背景來決定.. 我
    沒有固定的客戶，客戶都是直接撥打00-0000000的電話，而
    由我和乙○○二人接洽，另外還有1 支00-0000000的電話」
    等語。
  2.己○○於警訊中（93年3 月10日警訊筆錄、93偵字1200號卷
    P.164） 亦供稱：「... 我擔任的工作是會計，也就是每天
    將賭客下單的紀錄記起來，並每日結算該賭客輸贏金額。並
    將每天的報表交給我們的總會計辛○○... 每日我們4人負
    責接洽賭客的下單，及下注的金額及輸贏，最後交由辛○○
    負責... 下單的限制是當賭客下的單超出10口的話，就由辛○○決定是否讓這賭客下這麼大的單，而他會以當時的情況
    及客人背景來決定。... 客戶都是直接撥打00-0000000、
    00-0000000這二支電話。」等語。
  3.乙○○警訊中（93年3 月10日警訊筆錄，93年偵字1200號卷
    P.155） 供述：「我工作就是會計，接電話而已，介紹我去
    的是江先生，他們告訴我老闆是江先生，但盤中如果有必要
    外調，是康小姐作主。」等語。
  4.上述共同被告之指訴，與被告辛○○、丙○○供述相吻合。
  (六)現場扣押證物：
  1.在嘉義縣六腳鄉六斗尾村300 號盤口處、嘉義縣六腳鄉蘇厝
    村145 之61號康雪紅住處（辛○○戶籍地）、北港大同路
    658 巷16號辛○○住處，查獲如【附表】工具（清單於93偵
    字1200號卷P.129 、P.126 、P.123） ，足以證明辛○○對
    本件犯行參與之深入程度。
  (七)期貨盈餘流向複雜，案發後被丙○○提領一空：
  1.在同案被告壬○○住處查獲一筆記本，其中記載「第一銀行
    北港分行、帳號00000000000 、戶名丙○○」（影本附本院
    筆錄卷P. 128）。經查，壬○○中國農民銀行000-00-000
    000 帳戶於92年10月31日匯給丙○○「第一銀行北港分行、
    帳號000 00000000」30萬元（影本附本院筆錄卷P.136） 
    壬○○另於92年7 月14日匯入5 萬4400元（本院函文卷(二)P.
    61），應堪認定是壬○○玩期貨輸錢，匯給丙○○盤口之紀
    錄。
  2.丙○○也承認自己名義一銀北港分行000-00-000000 帳戶是
    對外期貨結算支付之帳戶，經調閱往來明細（刑事警察局卷
    X.2 以下），發現多筆資金來源是甲○○提供，甲○○於本
    院審理中則證稱是因借貸而匯給丙○○周轉的錢，如下：
  95年5 月12日100 元開戶後，隨即由甲○○存入200 萬元
    作為第一筆周轉金（本院函文卷(一)P.43、44）。
  92年5 月23日甲○○匯入200 萬元（本院函文卷(一)P.45、
    46）。
  92 年6 月2 日甲○○匯入200 萬元（本院函文卷(一)P.48、
    49）。
  92年6 月20日甲○○存入資金100 萬元（甲○○另存入100
    萬元至丙○○000-00-000000帳戶。（本院函文卷(一)P.53）
  92年7 月1 日甲○○存入250 萬元。（本院函文卷(一)P.56）
  92年11月11日丙○○轉出266 萬3000元至「巳○○」一銀北
    港分行000-00-000000帳戶，繼續做為期貨結算使用。
  92年11月26日丙○○轉匯5 萬6000元到巳○○000-00-00000
    0 帳戶。
  依往來明細記載，至少轉入2560萬元到丙○○000-00-00000
    0帳戶、轉入2710萬4500元到丙○○000-00-000000 帳戶。
  3.再經調閱巳○○000-00-000000帳戶明細（本院函文卷(二)P.
    75），丙○○亦承認此帳戶是向巳○○借用，供作期貨結算
    使用，重要資金流向如下：
  92年11月11日由A . 丙○○000-00-000000 帳戶轉入266 萬
    3000元；B.同日由丙○○000-00-000000 帳戶轉入51萬元（
    000-00-000000 帳戶此後僅剩餘款685 元，本院函文卷(二)
    P.153） ；C.同日由丙○○000-00-000000 帳戶轉入13萬5
    000 元（000-00-000000 帳戶此後僅剩餘款570 元，本院函
    文卷(二)P.165） ，共計轉入330 萬8000元作期貨使用。
  92年11月26日再由丙○○000-00-000000 帳戶轉入56000 元
    。
  93年3 月10日地下盤口被查獲之後，翌日（11日）由丙○○
    提領767 萬7000元，餘款2 元，已提領一空（本院函文卷(二)
    P.201）。
  4.93年3 月10日在嘉義盤口查獲二張匯款單，匯款人都是甲○○，92年12月10日匯款10萬7730元到蔡武雄（口湖農會）
    帳戶，92年12月10日匯款到蘇國慶（誠泰銀行）50萬元（
    影本附本院函文卷(二)P.74），蔡武雄、蘇國慶就是盤口的客
    戶（見刑事警察局卷X.150 客戶名單），且經查該二筆資金
    來源均是由上述「巳○○」000-00-000000 期貨結算帳戶提
    領支付（銀行回函附本院函文卷(二)P.72）。
  5.辛○○、己○○除受僱於丙○○外，並提供自己名義開立之
    一銀北港分行000-00-000000 號、000-00-000000 號帳戶供
    盤口結算匯款使用（本院函文卷(一)P.204以下）。
  6.以上證據已證明：甲○○經常提供資金給丙○○周轉，並經
    常代為匯款給顧客，而丙○○也確實掌控資金調度流向，設
    立多個帳戶，經常轉換利用不同帳戶匯款。關係如下：
┌────────────────────────────────────────────┐
│            語音轉帳到各不詳帳戶                                                        │
│             ↑                 92.11.11匯出                                            │
│            000-00-000000 →→→ 51萬元                                                 │
│            丙○○帳戶          後停止使用  ↘                                          │
│92.5.12～    ↑                               ↘                   92.12.16～93.2.13    │
│92.7.1       ↑92.5.15～                        ↘                 共轉585萬元至531-50- │
│甲○○       ↑92.11.10                           ↘             ↗218192辛○○人頭帳戶 │
│提供   ↘    ↑共轉入2560萬元                       ↘         ↗                       │
│950萬元  ↘  ↑                92.11.11匯出       92.11.11開戶 →→92.11.12～92.12.10共 │
│周轉金      000-00-000000→→→  266萬3000元 →→→→→巳○○      轉300萬元至000-00-00 │
│            丙○○期貨結算     92.11.26匯出            000-00      0000己○○人頭帳戶   │
│         ↗ 帳戶                  56000元              -22006                           │
│       ↗    ↓                                        帳戶    →→92.12.10甲○○匯給   │
│各方顧客     ↓92.6.12～                               ↗  ↓ ↘   賭客60萬7730元。     │
│所輸款項     ↓92.10.21                              ↗     ↘  ↘                      │
│匯入         ↓共轉入2710萬4500元                  ↗         ↘  ↘語音轉帳到不明帳戶  │
│             ↓                   92.11.11匯出   ↗             ↘                      │
│            000-00-000000→→→    13萬5000元  ↗                 93.3.11丙○○現金提領 │
│            丙○○帳戶             後停止使用                      767萬7000元，餘額2元 │
│              ↓                                                  後停止使用            │
│             語音轉帳到各不詳帳戶                                                       │
└────────────────────────────────────────────┘
  (八)本盤口閒置資金，多為甲○○調度運用，甲○○也有辦理結
    算後匯款事宜：
  1.警方在板橋四川路庚○○住處，查獲一張字條記載「第一銀
    行北港分行、丙○○、000-00-000000 、29萬」（影本附本
    院筆錄卷內P.121-1） 。經調閱第一銀行北港分行丙○○
    000-00-000000 帳戶明細，92年10月13日確實有「庚○○」
    匯入29萬元之紀錄（影本附本院函文卷(一)P.117） ，且該帳
    戶密集進出，同一日內常有多筆金額匯入，轉出則多是語音
    轉帳匯出（均記載扣款手續費18元，本院函文卷(一)P.113 以
    下），足堪認定此帳戶是丙○○期貨輸贏結算之帳戶。又此
    一帳戶之金額流向，具有重要證據價值。此帳戶92年8 月18
    日開立，92年11月7 日由丙○○匯出鉅款1430萬元，加計丙○○另提領70萬元，分成三筆，其中500 萬元匯給案外人
    張婕柔一銀北港000-00-000000 帳戶；500 萬元給甲○○
    華僑銀行北港分行00000000000000帳戶；另500 萬元給周
    淑惠（戊○○之姐）土銀北港分行0000000000000 帳戶（本
    院函文卷(二)P.195 以下）。
  2.在辛○○住處查獲上述「周淑惠」土地銀行存摺印鑑（影本
    附本院筆錄卷P.129 、130） ，資金來源為丙○○提供。辛○○於本院審理中則證稱是其提供給丙○○使用之人頭戶。
    93 年3月10日搜索發現一張甲○○92年12月15日存入『子○○（癸○○之妻）000-000-000000』107 萬9200元之聯行存
    款憑條（影本附本院筆錄卷P.133） 。另函查臺灣土地銀行
    北港分行，該筆款項由甲○○自上述周淑惠帳戶提領180 萬
    元支付（影本附本院函文卷(一)P.105） ，丙○○亦承認該次
    匯款是癸○○期貨下單所贏的錢，託甲○○去匯錢。
  3.93年3 月10日在嘉義六腳盤口，查獲一張93年2 月24日由甲○○匯款900 萬元，匯到台北區本會士林本會「吳永昆帳戶
    」之匯款單（影本附本院筆錄卷P.132） ，該資金來源是由
    辛○○華僑銀行北港分行00000000000000帳戶提領（本院函
    文卷(二)P.103） ，由甲○○辦理匯款。辛○○於本院審理中
    則陳稱該華僑銀行帳戶是借給丙○○使用。
  4.本院追查上述甲○○提領300 萬元、900 萬元之流向，發現
    則是流向吳永昆台北市士林區農會00000000000000帳戶，經
    調閱該帳戶流向，則發現是由吳永昆93年2 月26日匯款1500
    萬元至「中信期貨經紀股份有限公司客戶保證金專戶」之匯
    款單（明細均附本院函文卷(二)P.108-110） ，而且該1500萬
    元確實是選擇權交易之本金（選擇權帳戶明細附本院函文卷
    (二)P.204 以下）。
  5.93年3 月10日在辛○○盤口查到一張92年11月25日由「甲○○」匯到台北國際商銀華江分行「丁○○」0000000000000
    之300 萬元之匯款單（刑事警察局卷P.264） ，資金來源就
    是周淑惠帳戶，丁○○於審理中則證稱是向甲○○借貸之資
    金。
  6.丙○○、甲○○於本院審理中則稱，期貨交易剩餘的資金，
    丙○○會分一部份作為調度使用，以備不時之需，有時也會
    拿去借給別人使用，整理相關資金流向，足以證明甲○○對
    於盤口閒置資金分配，有相當決定權利，無論是將盈餘支付
    給贏錢的顧客（如匯癸○○之妻子○○），或將之調度給甲○○的朋友，幾乎都是甲○○出面處理。
┌────────────────────────────────────────┐
│                                92.12.15                                        │
│                                甲○○提領                                      │
│                             ↗ 180萬元，其                                     │
│                           ↗   中107萬9200                                     │
│                         ↗     元，匯給僱客癸○○（子○○帳戶）                │
│                         ↑                                                     │
│92.11.7    92.11.07      ↑      92.11.25                                       │
│丙○○    丙○○匯款     ↑      甲○○辦匯                                     │
│1430萬元→→500 萬→→周淑惠→→300 萬元→→→丁○○帳戶                        │
│531-50↓               帳戶↘                                                   │
│-21879↓               ↑    ↘                                                 │
│6帳戶 ↓               ↑      ↘                            集資               │
│      ↓           93.1.16       93.2.24                     1500萬元           │
│      ↓         張婕柔匯回      甲○○辦匯→→→→吳永昆 →→→→→→ 中信期貨 │
│      ↓           450萬元       300萬元           帳戶                選擇權保 │
│      ↓               ↑                        ↗    ↑              證金專戶 │
│      ↓   92.11.7    ↗                       ↗      ↑                       │
│       →→500萬張婕柔                    93.2.25     93.2.24                   │
│      ↓ 一銀北港00000000000帳戶         張婕柔匯入   甲○○由                  │
│      ↓                                 300萬元      辛○○帳戶                │
│      ↓                                              提領900萬元               │
│      ↓  92.11.7                                     匯入                      │
│       →→500萬甲○○                                                          │
│         華僑北港分行                                                           │
│         00000000000000                                                         │
└────────────────────────────────────────┘
  (九)丙○○自白經營地下期貨，除上述丙○○名下一銀北港分行
    000-00-000000 、000-00-000000 帳戶確實是供期貨調度之
    外，另外查獲一人頭帳戶「張耿育」台南區中小企業銀行北
    港分行0000000000000 帳戶（刑事警察局卷X.108 以下）亦
    是盤口對外收付使用。此帳戶自91年12月2 日起有大量進出
    ，其中多筆大額匯款人都是「丙○○」：
  1.92年6月16日丙○○匯出150萬元（本院函文卷(一)P.85）。
  2.92年7月31日丙○○匯出330萬元（本院函文卷(一)P.86）。
  3.92年9月12日丙○○匯出1238萬9000元。（本院函文卷(一)P.
    87） （但經查有一張92年6 月2 日匯款單，上面書寫匯款
    人『大頭、Ｚ0000000000 』，匯出175 萬元（本院函文卷(一)
    P.83）。而Ｚ000000000就是甲○○的身分證編號。經提示甲○○後，甲○○承認就是其所匯出。）
    丙○○經營地下期貨盤口之事證明確，犯行已可認定。
  (十)甲○○與丙○○是多年好友，甲○○之妻巳○○亦受僱於丙○○協助經營地下期貨，甲○○當然知道提供資金給丙○○
    ，是要協助經營地下期貨之用。甚至一銀北港分行000-00-0
    00000 期貨結算帳戶，95年5 月12日100 元開戶後，隨即由
    甲○○存入200 萬元作為第一筆周轉金（本院函文卷(一)P.43
    、44）。甲○○又經常協助匯款給贏錢的客人（癸○○、蘇
    國慶、蔡武雄等），協助地下期貨經營，其幫助犯罪之事證
    明確，已可認定。
  (十一)被告辛○○雖承認受僱於丙○○協助經營盤口，但否認自己
    是正犯，辯稱自己只是幫助犯云云。然現行刑法關於正犯、
    從犯之區別，係以其「主觀之犯意」及「客觀之犯行」為標
    準，凡以自己犯罪之意思而參與犯罪，無論其所參與者是否
    係犯罪構成要件之行為，皆為正犯，【其以幫助他人犯罪之
    意思而參與犯罪，其所參與者，苟係犯罪構成要件之行為，
    亦為正犯】，必以幫助他人犯罪之意思而參與犯罪，其所參
    與者又為犯罪構成要件以外之行為，始為從犯。辛○○在盤
    中可全權決定是否收單，另與之對作，此屬於期貨交易業務
    的核心，符合期貨經紀業務、自營業務之構成要件，辛○○
    自應論以正犯而非幫助犯。
  (十二)被告巳○○、己○○、乙○○之幫助犯行，除該三人之自白
    外，另有現場查獲該三人筆跡之帳冊，以及巳○○、己○○
    另提供一銀北港分行000-00-00000號、000-00-000000 號人
    頭帳戶給丙○○使用，而該三人僅從事單純的接電話及及記
    帳工作，並不參與經營決策，僅構成幫助犯行，亦可認定。
二、論罪科刑：
  (一)地下期貨之違法性：
  1.期貨交易屬高度風險之於財物槓桿工具，勝敗輸贏的金額鉅
    大，動輒使人成為暴發戶或淪為傾家蕩產，為管理交易風險
    ，確保履約能力，對於受客戶高度信賴之期貨交易經營商，
    其成立採取許可主義，須有一定資本以上，負責人及業務員
    均須具一定資格，亦須取得合格之證照始得成立，分支機構
    之設立亦須具備一定條件，經主管機關許可始得設立，此觀
    諸期貨交易法第56條規定甚明。若未擁有合法期貨商執照，
    從事期貨交易，即為法所不許。
  2.禁止地下期貨之目的，最重要的目的在防止地下期貨干擾正
    常期貨交易。尤其我國資本市場屬於淺碟環境，台股指數期
    貨需以台股加權指數為依歸，而台股加權指數則容易受特定
    力量操控。尤其每當期貨結算日，時常有特定力量將台股現
    貨壓低結算或拉高結算，此特定力量通常來自期貨市場之多
    單或空單力量。如果所有未平倉口數均可在期貨交易所交易
    系統中顯示，則投資大眾經由透明資訊，不難作出正確投資
    判斷。但難以估算的是地下期貨口數，此些無法管理的地下
    經濟，正如同動物身上的寄生蟲，數目難以估計，又會將正
    常交易資金吸走（如同寄生蟲吸走動物的血液）。尤其當地
    下期貨的規模超過合法期貨規模數倍以上時，地下期貨的操
    盤者，為了自己手上大量空單或多單，會試圖影響現貨指數
    價格。於是某些交易量少的大型權值股（如國泰金、中華電
    信、台塑石化），往往成為攻擊箭靶，常會在結算前幾分鐘
    ，出現突然跌停或漲停的不理性行情。
  3.地下期貨因為免繳保證金，又免徵期貨交易稅，吸引許多民
    眾捨棄合法期貨管道，轉向地下期貨下單，造成台指期貨交
    易大量失血。尤其對於淺碟型的臺灣股市而言，抑制地下期
    貨交易，正是期貨交易法第112 條之立法宗旨。地下期貨業
    者，若逕自從事買方與賣方的搓合，即是「期貨交易所業務
    」；若逕自將期貨多單空單與每日期指收盤價（或每月第三
    週星期三之現貨價格）結算，並將輸贏金錢交付應得之人，
    即為「期貨結算業務」；接受民眾下單並自為交易相對方，
    即為「期貨經紀、自營業務」。
  (二)經營之定義：所謂「經營」，當指就該事業之經管、營運，
    具有決策權之人。尤以僅受任於非法期貨組織而從事一般附
    隨業務者，其行為既不足以對期貨交易秩序造成危害，若非
    本於犯意聯絡參與決策運作，自不能以期貨交易法相繩。否
    則，如謂係全體所有參與該事業，不問上、下及有無經管、
    營運決策權，一概一網打盡，咸認為共同正犯，施以重刑，
    當非立法本旨，亦與人民對於法律之感情及認知有所違背。
    參酌公司法第15條第3 項（90年11月12日修正前）「擅自經
    營公司登記範圍以外之業務」罪，係以公司「負責人」為處
    罰對象。而所謂「負責人」之範圍，參照公司法第8 條規定
    ，包含「董事及經理人」以上層級。本院認就期貨交易法第
    112 條第5 款所稱之「經營」，應指經管營運而享有決策權
    力負責之人，始合於立法意旨。（臺灣高等法院92年度上訴
    第608 號、第2788號、91年度上訴第566 號判決意旨可資參
    照）。而被告辛○○雖然受僱於丙○○，但丙○○並不每天
    到盤口巡視，現場都是由辛○○主持，辛○○可依照客戶之
    信用，決定是否收單，及是否轉單出去以避險，所以辛○○
    屬於相當於「經理人」以上層級，亦可確定，故應論以正犯
    。
  (三)核被告丙○○、辛○○均係地下期貨之「經營者」，均觸犯
    期貨交易法第112 條第2 款「未經許可，擅自經營期貨結算
    機構者。」；第3 款「違反第56條第1 項『非期貨商除本法
    另有規定者外，不得經營期貨交易業務。』之規定者。」上
    述2 種行為，盤中收單，盤後結算，有原因結果之牽連關係
    ，應從情節較重之第3 款「違反非期貨商不得經營期貨交易
    業務」罪名論處。被告丙○○、辛○○之間有犯意之聯絡，
    行為之分擔，均為共同正犯。
  (四)至於巳○○、乙○○、己○○只負責接電話、記帳等機械性
    工作，並不參與營運決策，應論以期貨交易法第112 條第2
    、3 款之幫助犯，始與其行為之不法內涵相當。甲○○提供
    資金、幫助匯款，自應論以幫助犯。
  (五)期貨交易法第112 條第2 、3 款之「期貨結算業務、期貨交
    易（經紀、自營）業務」，所謂之「業務」，係指以反覆經
    營期貨交易行為為目的之社會活動者而言，性質上本即包含
    繼續多次經營期貨之交易行為，為「營業犯」性質之包括一
    罪，並無連續犯規定之適用（最高法院92年度臺上字第4820
    號判決意旨參照）。
  (六)被告甲○○前於91年間，因犯賭博罪，經臺灣板橋地方法院
    （91易字2037號判決）判有期徒刑3 月，92年4 月11日易科
    罰金執行完畢，有卷附臺灣高等法院被告全國前案紀錄表可
    按，5 年以內再犯本件有期徒刑以上之罪，為累犯，依刑法
    第47條規定加重其刑。而甲○○、巳○○、乙○○、己○○
    僅為幫助犯，應依刑法第30條第2 項規定，按正犯刑度減輕
    之（甲○○部分先加後減之）。
  (七)量刑審酌：
  1.本院考量被告丙○○經營時間約1 年3 個月，被告甲○○
    提供資金協助約10個月，但被告辛○○、乙○○、巳○○、
    己○○加入時間約半年。除被告甲○○以外，其他被告本
    無前科，而丙○○經營地下期貨，每月獲利約百萬元，遭警
    方搜索後，盤口尚有767 萬7002元盈餘，獲利可說十分豐厚
    。除被告甲○○外，其餘被告均已承認犯罪，態度良好。
    丙○○已離婚，育有一對兒女，其餘被告亦有正常家庭，多
    數被告為工作餬口而受僱於丙○○之動機。地下期貨妨害
    合法期貨市場之發展，危害金融秩序等一切情形，就自由刑
    部分，各量刑如主文。
  2.至於罰金刑部分，參酌刑法第58條規定：「科罰金時，除依
    前條規定外，並應審酌犯人之資力及犯罪所得之利益。如所
    得之利益超過罰金最多額時，得於所得利益之範圍內酌量加
    重。」丙○○於盤口被搜索翌日，前往銀行將巳○○000-00
    -00000號人頭帳戶內餘款767 萬7000元提領一空，僅剩下2
    元。本院斟酌丙○○犯罪所得情形，將期貨交易法第112 條
    所定罰金300 萬元上限提高之，並諭知對丙○○科處罰金為
    767 萬7000元，並適用修正前刑法第42條諭知以6 個月日數
    之比例折算之。
  (八)查被告巳○○、己○○、乙○○、辛○○，素無前科，未曾
    受有期徒刑以上刑之宣告，有臺灣高等法院被告全國前案紀
    錄表可證，因參與情節較丙○○為輕，犯後坦承犯行，另辛○○甫經過手術，正在復原中等情形。本院認其經此教訓後
    ，當益知警惕，應無再犯之虞，因認其所宣告之刑，以暫不
    執行為適當，適用修正前刑法第74條第1 款規定，併予宣告
    緩刑如主文，以勵來茲而啟自新。甲○○雖僅屬幫助犯，但
    甲○○有累犯前科，自不得宣告緩刑。
  (九)如【附表】之扣押物，為被告所有，且為犯罪工具，應予沒
    收之。
  (十)法律適用比較：
    按刑法第2條第1項規定：「行為後法律有變更者，適用行為
    時之法律。但行為後之法律有利於行為人者，適用最有利於
    行為人之法律。」而比較是否有利於行為人，應作全體適用
    結果之觀察，不應作切割細節認定。
  1.95年7 月1 日修正前刑法第42條（易服勞役）規定：「（第
    2 項）易服勞役以3 元以上3 元以下，折算1 日。但勞役期
    限不得逾6 個月。（第3 項）罰金總額折算逾6 個月之日數
    者，以罰金總額與6 個月之日數比例折算。」再依照罰金罰
    鍰提高標準條例第2 條規定，易服勞役金額提高為100 倍（
    即新台幣900 元折算1 日），故本件被告丙○○所科罰金新
    台幣767 萬7000元，應以「罰金總額與6 個月之日數比例折
    算」，最多易服6 個月勞役。然95年7 月1 日刑法第42條修
    正後，第42條第3 項規定：「易服勞役以新臺幣1 千元、2
    千元或3 千元折算1 日。但勞役期限不得逾1 年。」，雖然
    每1 日勞役可折抵之罰金數額提高，但最長可易服1 年之勞
    役。就結論而言，自以修正前舊刑法規定有利於被告丙○○
    ，自應適用修正前舊規定。
  2.刑法第55條牽連犯雖已於95年7月1日以後廢除，但本件95年
    7月1日以前之犯罪行為，將二罪僅論以其中一個較重罪名，
    自屬有利被告之設計，應論以舊法之牽連犯。
  (十一)檢察官雖起訴指控被告構成期貨交易法第112 條第1 款之「
    未經許可，擅自經營期貨交易所或期貨交易所業務者。」正
    犯及幫助犯，但本件被告之機營模式，並非搓合多單與空單
    成交，不是典型期貨交易所業務，而是由經營者自己與下注
    的顧客對作，並不需要有相反買單賣單存在。此地下期貨既
    不需要搓合買賣成交，自無構成類似期貨交易所業務。檢察
    官此部分起訴意旨，尚有誤會，但檢察官指控此與有罪部分
    為相牽連犯行，爰不另為無罪諭知。
  (十二)辯護人辯護意旨：本案僅構成賭博罪，不構成違反期貨交易
    法云云。此說法似是而非，地下期貨與合法期貨一樣，都含
    有高度射倖性，但並不是所有射倖性的行為都是賭博。地下
    期貨雖然是以指數變化決定輸贏，但合法的台指期貨交易，
    亦復如此，同樣都是依數字決算勝敗，沒有實物交易。所謂
    「股市是經濟的櫥窗」，期貨交易所開設台指期貨交易之目
    的，是供市場參與者預測未來經濟發展趨勢，能而預作避險
    或套利。看多或看空是繫於參與者的眼光，不是純然依靠機
    率，不能與擲骰子或玩麻將相比。固然勝敗有時決定於運氣
    ，只能說期貨交易有一點賭博、投機的成分在，但不全然是
    賭博。更何況地下期貨之違法性，在於可能會反過來影響正
    常期貨交易，吸納期貨市場的資金，使正常期貨規模萎靡不
    振，減少政府的期貨交易稅收，更會導致股市異常暴漲暴跌
    。這與賭博罪重在維護社會善良風氣，所保護法益是完全不
    同，不能僅論以賭博罪代替，應予說明。
三、適用法條：
  (一)刑事訴訟法第299條第1項前段。
  (二)期貨交易法第112 條第1 項第2 、3 款。
  (三)修正後刑法第11條、第2 條第1 項、修正前第28條、第55條
    、第47條、第30條第2 項、第58條、第42條第3 項、第38條
    第1 項第2 款、第74條第1 款。
貳、無罪部分：
一、公訴意旨另以：
  (一)被告戊○○係與有罪之丙○○，共同經營上述嘉義縣六腳鄉
    六斗尾300號盤口。
  (二)戊○○、辰○○（綽號「白筆仔」）、丙○○、庚○○等四
    人，基於共同犯意聯絡，於92年9 月間起迄查獲為止約半年
    期間，在台北縣板橋市○○路○ 段162 號2 樓、板橋市○○
    路186 號3 樓設立地下期貨交易盤口。並由辰○○僱用丑○○負責在上開2 處盤口打單，或由庚○○在上開台北縣板橋
    市○○路○ 段162 號2 樓接單經營，每次均由丙○○、甲○○提供訊息牌（即俗稱消息單、市場單）後，再透過庚○○
    下單，或由庚○○及「陳先生」，以不知情之陳中志（另為
    不起訴之處分）所借用之00－00000000號電話，通知丑○○
    欲購買之口數，再由丑○○以其使用之0000000000號電話，
    向台中大甲順帆路卯○○之盤口及其它不明上游盤口（約3
    、4 個盤口，區域號碼03、04、05，即桃園、台中、雲嘉一
    帶之盤口）幫他們下單，每口手續費600 元至800 元不等。
    每日第一盤時間為上午8 時47分，最後一盤時間為下午1 時
    45 分 ，以下單後1 分鐘之第一盤決定成交價格。手續費：
    每口收取600 元至800 元手續費。嗣於93年3 月10日為警方
    扣押：電腦主機1 台、電腦螢幕4 台、鍵盤1 座、滑鼠1 個
    、電話2 具、數據機1 台、文件1 箱、聯絡代碼表1 張、聯
    絡電話1 張、本票9 張、監視系統1 組等工具，並發現有丑
    ○○台北國際商銀圓山分行帳戶（帳號0000000000000 號）
    、丁○○台北國際商銀帳戶、吳鳳祝（庚○○之妻）誠泰銀
    行（帳號000000000000000000號）等3 個期貨結算帳戶。
  (三)因認被告丙○○、庚○○、辰○○、戊○○觸犯期貨交易法
    第112 條第1 款「未經許可，擅自經營期貨交易所或期貨交
    易所業務者。」；第2款「未經許可，擅自經營期貨結算機
    構者。」；第3款「違反第56條第1項『非期貨商除本法另有
    規定者外，不得經營期貨交易業務。』之規定者。」之正犯
    。丑○○則為上述犯罪之幫助犯。
  (四)檢察官係以：1.丑○○警訊及偵訊中之供述，2.癸○○警訊
    及偵訊中供述、3.板橋市○○路○ 段162 號2 樓之扣押證物
    （扣押清單於93逕搜字5 號卷P.10）、4.戊○○於警訊中陳
    述為證據。
二、被告之辯解：
  (一)被告戊○○辯稱：我否認經營地下期貨，我沒有到過所謂嘉
    義縣六腳鄉盤口、板橋市○○路盤口，庚○○、丑○○等人
    我也不認識。而我事後才知道我太太辛○○受僱於丙○○。
  (二)被告丑○○辯稱：我沒有經營地下期貨，也沒有與客人對賭
    輸贏，我否認經營盤口，我沒有固定薪水，我只是使用我的
    名義，代替庚○○等人下注，每口交易抽佣50元而已，贏錢
    則由盤口匯到我的帳戶後，我再轉匯給庚○○等人。我所下
    單對象，我只是知道電話，但不知道對方是誰。板橋市○○
    路186 號3 樓是我服務的「京兆尹食品」直銷公司，不是地
    下期貨盤口；而板橋市○○路○ 段162 號2 樓是庚○○的家
    ，我只去過二次，也不是交易盤口。
  (三)被告庚○○辯稱：我否認經營期貨盤口，板橋市○○路○ 段
    162 號2 樓是我的住家，查獲電腦等扣案物，因我自己要看
    盤用的，我不知道丑○○在何處下單，我只是拜託她下單，
    但她下給誰我不知道，輸贏則以我太太吳鳳祝之誠泰銀行帳
    戶匯款支付。查獲之匯款單，有時是對方叫我匯到指定帳戶
    支付，其實對方是誰我也不認識。在我家查獲的本票，是之
    前我租給朋友住，朋友放在櫃子裡，我也沒有去翻動，當時
    朋友將房子還我還不到二個月。丑○○只去過板橋四川路二
    次，若我家是盤口，她何必去下單給別人。
  (四)被告辰○○未於審理期日到場，但於準備程序中辯稱：我否
    認經營盤口，我只是偶而下單玩玩，丑○○有她的正常工作
    ，不是專營地下期貨，我們只是打電話給她，拜託她幫我們
    找下單的地方，我因為輸得很慘，後來不玩了，才又介紹庚○○給丑○○認識，由溫小姐來找地方給庚○○下單，她一
    口只賺50元手續費。
三、按犯罪事實應依證據認定之，無證據不得認定犯罪事實；又
    不能證明被告犯罪者，應諭知無罪之判決，刑事訴訟法第
    154 條第2 項、第301 條第1 項分別定有明文。再刑事訴訟
    法第161 條已於91年2 月8 日修正公布，其第1 項規定：檢
    察官就被告犯罪事實，應負舉證責任，並指出證明之方法。
    因此，檢察官對於起訴之犯罪事實，應負提出證據及說服之
    實質舉證責任。倘其所提出之證據，不足為被告有罪之積極
    證明，或其指出證明之方法，無從說服法院以形成被告有罪
    之心證，基於無罪推定之原則，自應為被告無罪判決之諭知
    ，最高法院著有92年台上字第128 號刑事判例可資參照。
四、經查：
  (一)檢察官所起訴板橋市盤口之事實，僅能構成行政罰：
    檢察官指控「戊○○、辰○○、丙○○、庚○○等四人設立
    盤口，雇用丑○○打電話，向台中大甲盤口及其它不明盤口
    下單」之事實，縱然均為真實，充其量只是下單的顧客行為
    ，並非莊家的行為，不構成刑事犯罪，只構成行政罰，屬於
    構成期貨交易法第119 第1 項第1 款之違反同法第105 條「
    任何人不得委託未經主管機關核准經營期貨業之人從事期貨
    交易。」之規定，可處新臺幣12萬元以上60萬元以下罰鍰，
    並非刑事犯罪。
  (二)檢察官雖指控戊○○共同經營嘉義縣六腳鄉盤口，僅提出一
    通93年2 月9 日10時16分、18分「戊○○託甲○○去下單」
    之電話監聽譯文（刑事警察局卷X.330） 為證，但被告戊○○否認該電話號碼0000000000為其所使用之號碼，且否認說
    過如譯文所記載之內容，因此否認該監聽譯文之證據能力。
    本院認為：譯文只是監聽錄音帶之轉載，譯文是否忠實記載
    錄音內容？是否有誤載？均待勘驗錄音帶內容始得釐清。因
    此只要被告爭執譯文之內容，檢察官仍應提出錄音帶以供勘
    驗，然而本件檢察官並未能提出監聽錄音帶，致使無法調查
    該譯文之真偽，因此該項譯文欠缺證據能力而不能採用。
  (三)檢察官所提出之丑○○警訊及偵訊中陳述，現場扣押物等，
    亦僅能證明如起訴書所載「庚○○等人委託丑○○向地下盤
    口下單」而已，而板橋市○○路○段162 號2 樓雖然查扣電
    腦硬體設備，也僅是看盤系統而已，但卻沒有查獲任何「帳
    冊、客戶下單記錄表」，而且檢察官所指控之三個期貨結算
    帳戶：丑○○台北國際商銀圓山分行000-0000000000號（
    本院函文卷(一)P.193） 。丁○○台北國際商銀華江分行
    0000 000000000號（本院函文卷(一)P.137） 。吳鳳祝（庚○○之妻）誠泰銀行後埔分行帳號000000000000000000號（
    本院函文卷(一)P.125 以下），警方並沒有在現場找到這三本
    存摺或對帳單，這僅是依據丑○○、庚○○的供述，推論該
    三個帳戶是期貨結算帳戶。然本院調閱三個帳戶明細，發現
    丑○○的帳戶進出並不頻繁，丑○○確實如其警訊中所述，
    將所贏的錢轉匯到丁○○帳戶，而庚○○也曾使用吳鳳祝帳
    戶作為輸贏匯錢使用，然其進出之次數金額有限，與本案查
    獲嘉義六腳盤口之帳戶規模，完全無法比擬，難以證明上述
    三個帳戶是經營盤口之結算帳戶。
  (四)癸○○雖於警詢（93年3月10日筆錄、93年偵字1200號卷P.
    85）中陳稱：「我有從事地下期貨，我與一台南自稱『阿松
    』的男子，我只知道他姓『盧』，我從92年10月開始，談論
    如何買賣股票及期貨，因為他欠我朋友錢，便向我們介紹如
    何買賣地下期指，並表示若我們輸錢，可直接從他的債務額
    中扣除，都是打電話到台南去下單，電話是00-0000000。」
    等語，但該00-0000000電話是嘉義六腳鄉六斗尾300 號所使
    用接單的電話（見被告巳○○之供述，93偵字1200號卷P.
    143） ，不是板橋市○○路○ 段162 號2 樓的電話。而且93
    年3 月10日在辛○○嘉義六腳盤口，查獲客戶下單帳冊，其
    中一張客戶『哈』（刑事警察局卷P.150） ；客戶名單「哈
    克、帳戶000-000000000000、土銀、子○○」即是癸○○之
    妻帳戶（刑事警察局卷P.254 、X.149） 。以上證據都可以
    證明癸○○係向嘉義六腳盤口下單，不能證明他向板橋四川
    路1 段162 號盤口下單，更不能證明丑○○、庚○○、辰○○等人有何犯行。
  (五)此外復查無其他證據，足資證明被告丑○○、庚○○、辰○○、戊○○涉犯期貨交易法第112條第1項第1、2、3款犯行
    ，基於無罪推定原則，均應諭知無罪判決如主文。辰○○經
    合法傳喚，無正當理由不到庭，爰不待其陳述逕行一造辯論
    判決。於嘉義縣六腳鄉蘇厝村145 之61號搜索扣押之戊○○
    郵局存摺及印章各一個，及在板橋市○○路○段162 號2 樓
    搜得物品（清單於93逕搜字5 號卷P.10），均應發還所有人
    。
五、適用法條：刑事訴訟法第301條第1項、第306條。
本案經檢察官寅○○到庭執行職務。
中    華    民    國    95    年    7     月    21    日
             刑事第四庭  審判長法  官  吳福森
                               法  官  吳基華
                               法  官  葉明松
以上正本證明與原本無異。
如不服本判決，應於判決送達後10日內，向本院提出上訴狀。（
須附繕本）
                               書記官  顏錦清
中    華    民    國    95    年    7     月    24    日
【附錄本案論罪法條】
期貨交易法第112條：
「有下列情事之一者，處七年以下有期徒刑，得併科新臺幣三百
  萬元以下罰金：
  一、未經許可，擅自經營期貨交易所或『期貨交易所業務』者
      。
  二、未經許可，擅自經營『期貨結算機構』者。
  三、違反第五十六條第一項之規定者。」
期貨交易法第56條：
「非期貨商除本法另有規定者外，不得經營『期貨交易業務』。
  期貨商須經主管機關之許可並發給許可證照，始得營業。
  外國期貨商須經中華民國政府認許，且經主管機關之許可並發
  給許可證照，始得營業。
  期貨商之分支機構，非經主管機關許可並發給許可證照，不得
  設立或營業。
  期貨商之組織形態、設置標準及管理規則，由主管機關定之。
  」
 【附表：應沒收之物】
┌────────────────┬─────────┐
│品名及數量                      │搜索地點          │
├────────────────┼─────────┤
│電腦主機2部                     │嘉義縣六腳鄉六斗村│
│螢幕4部                         │尾300號盤口處查獲 │
│滑鼠2個                         │                  │
│ADSL上網設備4套                 │                  │
│錄音機8 台                      │                  │
│電話11具                        │                  │
│計算機5 台                      │                  │
│傳真機1 台                      │                  │
│UPS 不斷電系統1 個              │                  │
│錄音帶2 捲                      │                  │
│交易明細記帳單1疊               │                  │
│筆記本6 本                      │                  │
│支票及匯款通知單7張             │                  │
│未登摺明細單1 張                │                  │
│手機5 支                        │                  │
│帳簿一疊                        │                  │
├────────────────┼─────────┤
│帳冊1 本                        │嘉義縣六腳鄉蘇厝村│
│筆記本1 本                      │145之61號康雪紅住 │
│周淑惠000000000000土銀北港分行  │處                │
│存摺及印章各一個                │                  │
│辛○○000-00-00000-0-0萬泰商銀  │                  │
│中和分行存簿及印章各一個        │                  │
│名片1張                         │                  │
├────────────────┼─────────┤
│筆記本1本                       │雲林縣北港鎮○○路│
│                                │658巷16號辛○○住 │
│                                │處                │
└────────────────┴─────────┘


司法院資訊處製作；財團法人民間司法改革基金會備份。
